臺灣新北地方法院刑事判決
110年度金訴字第918號
公  訴  人  臺灣新北地方檢察署檢察官
被      告  董玉涵


上列被告因違反洗錢防制法等案件，經檢察官提起公訴（110年
度偵緝字第2811 號），本院判決如下：
    主  文
董玉涵共同犯洗錢防制法第十四條第一項之洗錢罪，處有期徒刑
參月，併科罰金新臺幣壹萬元，罰金如易服勞役，以新臺幣壹仟
 元折算壹日。
    事  實
一、董玉涵應知悉將自己之金融機構帳戶資料提供無特別親誼關
    係之他人，並供匯入不明來源之款項，再受指示代為提領該
    款項交付他人，將可能為他人遂行詐欺犯罪並致難以追查，
    而可掩飾、隱匿詐欺犯罪所得去向，竟仍與姓名、年籍不詳
    之某成年人，意圖為自己不法之所有，共同基於詐欺取財及
    掩飾、隱匿詐欺犯罪所得去向、所在之洗錢犯意聯絡，於民
    國109年12月間，將其所申設之臺灣銀行000000000000帳號
    帳戶（下稱本案帳戶）之帳號資料提供予網路結識之上開成
    年網友使用，上開之人取得本案帳戶資料後，即在Facebook
    社群網站使用「JosephKposo」之暱稱（並無事證認與上開
    聯繫董玉涵之成年網友為不同人，因此以下於事實欄之敘述
    ，就上開成年網友亦逕稱「JosephKposo」），向洪秋萍佯
    稱需找人代收包裹，並以匯款之方式代墊運費云云，致其陷
    於錯誤，於109年12月21日9時15分許，匯款新臺幣(下同)5
    萬元至指定之本案帳戶。嗣董玉涵旋於同日10時36分許，依
    「JosephKposo」之指示，將上開款項領出，並在臺北車站地
    下街購買比特幣，再將購買之比特幣轉至「JosephKposo」
    指定之比特幣電子錢包。以此方式製造金流斷點，掩飾、隱
    匿詐欺犯罪所得之去向、所在。嗣因洪秋萍發覺受騙並報警
    處理，而悉上情。
二、案經新北市政府警察局永和分局報告臺灣新北地方檢察署檢
    察官偵查起訴。
    理  由
壹、證據能力
　　按被告以外之人於審判外之陳述，雖不符刑事訴訟法第159
    條之1至第159條之4之規定，而經當事人於審判程序同意作
    為證據，法院審酌該言詞陳述或書面陳述作成時之情況，認
    為適當者，亦得為證據。當事人、代理人或辯護人於法院調
    查證據時，知有第159條第1項不得為證據之情形，而未於言
    詞辯論終結前聲明異議者，視為有前項之同意，刑事訴訟法
    第159條之5定有明文。查本判決所引用具傳聞性質之其他各
    項證據資料，經本院於審判期日依法踐行調查證據程序，檢
    察官、被告董玉涵就上開證據之證據能力均未爭執，於言詞
    辯論終結前亦未聲明異議，本院審酌上開證據作成時之情狀
    ，並無違法或不當等情形，且與本案相關之待證事實具有關
    聯性，認為以之作為本案之證據亦屬適當，爰依前揭規定，
    認均應有證據能力。
貳、實體部分
一、認定犯罪事實所憑事證：
　　訊據被告固不否認其曾將告訴人洪秋萍匯入本案帳戶之款項
    領出，並在臺北車站地下街購買比特幣，將之轉入詐欺集團
    之比特幣電子錢包之事實，惟矢口否認有何詐欺、洗錢犯行
    ，辯稱：我是跟1名男性網友在網路認識，他說他在「也門
    」，他很可憐，帳戶不能動用，他的女朋友也就是告訴人要
    匯生活費給他，因為告訴人沒空，這位男性網友就要我幫忙
    ，我是純粹幫忙。告訴人說她是被對方騙，這個我不管，他
    們自己以男女朋友自居，她自己被騙的錢，跟我毫無關係云
    云。經查：
　㈠被告曾於109年12月間，將其所申設之本案帳戶資料提供某網
    友使用，嗣Facebook網站暱稱「JosephKposo」之人，曾於
    事實欄所載時間，以事實欄所示之方式，詐騙告訴人，致告
    訴人將5萬元匯入被告名下之本案帳戶，被告再購買比特幣
    ，將之轉入上開之人所指定之比特幣電子錢包之事實，業據
    證人即告訴人於警詢中證述在卷（臺灣新北地方檢察署110
    年度偵字第19887號卷《下稱偵卷一》第6、7頁），並有反詐
    騙諮詢專線紀錄表（偵卷一第11至11頁反面）、受理詐騙帳
    戶通報警示簡便格式表（偵卷一第12頁）、金融機構聯防機
    制通報單（偵卷一第13頁）、郵政跨行匯款申請書（偵卷一
    第14頁）、告訴人另外自行匯入之比特幣帳戶相關資料（偵
    卷一第15、16頁）、告訴人之行動電話對話截圖（偵卷一第
    17至25頁反面）、告訴人郵局00000000000000帳號帳戶存簿
    影本（偵卷一第27、28頁）、本案帳戶存款歷史明細（偵卷
    一第30、39至42頁）各1份在卷可稽，並為被告所不爭執，
    是此部分事證明確，首堪認定。      
　㈡被告雖辯之以上詞，惟在金融機構開設帳戶，涉及個人身分
    社會信用，具有高度屬人性，除非本人或與本人具密切親誼
    關係者，難認有何正當理由可率予提供他人使用，縱偶因特
    殊情況須將金融帳戶交付予他人，亦必深入瞭解該他人之可
    靠性與用途，再行提供使用，且金融帳戶如落入不明人士手
    中，極易被利用為與財產有關犯罪之工具，此係一般人日常
    生活經驗與通常之事理；兼以近來利用人頭帳戶以行詐騙之
    事屢見不鮮，且經政府多方宣導，並經媒體反覆傳播，而諸
    如擄車勒贖、假勒贖電話、刮刮樂詐財、網路詐騙、電話詐
    騙等，多數均係利用他人帳戶，作為恐嚇取財或詐欺取財所
    得財物匯入之犯罪工具，是依一般人通常之知識、智能及經
    驗，均應知悉向陌生人取得帳戶使用者，多係欲藉該帳戶取
    得不法犯罪所得，且隱匿帳戶內資金之實際取得人之身分，
    以逃避追查，是避免本身金融機構帳戶被不法行為人利用為
    詐財之工具，應係一般生活所易於體察之常識。查被告係53
    年8月間生，於本案行為當時，已係56歲之人，又其於本院
    審理中自稱係國中肄業，從10餘歲就出來工作，並曾在卡拉
    OK店及檳榔攤工作等語（院卷第68頁），仍應具相當之智識
    程度及社會經驗，應有一定辨別事理之能力。而依被告於本
    院審理中自稱：我是在Facebook網站上被某網友加為好友，
    雙方只有聊天，不是很好的朋友，對方自稱在國外，是聯合
    國的軍人，好像是在「也門」（按：我國譯作「葉門」）做
    軍醫，我沒有證實，我也不知道「也門」在哪裡，我問過人
    ，他們說是伊拉克旁邊的小國。這個人說沒有錢吃飯、很餓
    ，以前都是他在高雄的未婚妻幫他買比特幣，現在他未婚妻
    沒空，希望我在臺北幫他買比特幣，並且轉帳比較方便等語
    （院卷第67、68頁），可知被告與該網友並未深交，未曾謀
    面，更不知其所在云云，依其智識經驗，本應知悉對方自述
    經歷可能有所不實，所謂「聯合國軍醫沒錢吃錢，因而要求
    被告轉帳」一情即甚為可疑。
　㈢而綜觀被告所述，該網友係以「很餓」、「未婚妻沒空」為
    由求助，然推敲其情，如事涉緊急，何以所謂「未婚妻」完
    全無法抽身，亦無法託付其他友人，致該網友需大費周章跨
    海傳訊請求並不熟識之被告幫助，此已令人費解。況被告就
    購買比特幣之經過，供稱：是他跟我講說要去哪邊買，他把
    帳戶傳到我的LINE，由我去掃描機器，比特幣就會匯入他的
    帳戶，這個操作並不難等語（院卷第68頁），可知被告瞭解
    購買比特幣轉帳之操作，並不複雜。又該所謂「沒空」的「
    未婚妻」，最後仍抽空將5萬元匯入被告之本案帳戶，再由
    被告花費時間及交通費用，前往臺北車站地下街代為購買比
    特幣轉帳，則據此而論，該網友儘可託付其「未婚妻」，在
    高雄購買比特幣自行轉帳，何必多此一舉請求被告幫助？凡
    此情節，處處顯露矛盾及破綻，被告就該網友所述是否屬實
    、匯入本案帳戶之款項來源是否合法，更應有所懷疑。此外
    ，被告其於警詢中另稱：當初曾請該網友提供他女朋友（未
    婚妻）的LINE給我，以利對帳聯繫，結果這名網友一直推拖
    等詞（偵卷一第4頁），如果屬實，則被告應確實保留此資
    訊以供後續之核實，以杜糾紛，惟被告在案發後3個月內之
    警詢中，即表示其行動電話更換，對話紀錄全部刪除，無法
    提供云云（偵卷一第4頁），輕易將雙方全部聯繫經過刪除
    ，更難從中為其有利之認定。綜此，被告應對本案帳戶之提
    供，可能遭從事詐欺、洗錢等犯罪，有所預見。是被告辯稱
    是純粹幫忙，詐騙與其無關云云，即難可採。
　㈣按刑法上故意，分直接故意（確定故意）與間接故意（不確
    定故意），行為人對於構成犯罪之事實，明知並有意使其發
    生者，為直接故意；行為人對於構成犯罪之事實，預見其發
    生而其發生並不違背其本意者，為間接故意。而本案依被告
    之智識程度及社會經驗，當可認識其他人逕向無特殊信賴關
    係之人募集金融帳戶使用，其目的極可能將該帳戶挪作不法
    用途，且被告將本案帳戶之帳號告知他人並容任該人使用，
    將可能導致帳戶有不法資金匯入、轉出等情事。是被告已預
    見此情，仍因輕率且毫無所謂之態度，提供他人匯款，再領
    出後購買比特幣轉帳，其主觀上應係基於縱使他人遭詐欺而
    匯款至本案帳戶內，且其提領、轉出而隱匿、掩飾不法犯罪
    所得之去向、所在，仍不違背其本意之詐欺、洗錢之不確定
    故意，而為本案犯行，應堪認定。
　㈤綜上所述，被告所辯上詞，俱難採信，本案事證明確，其犯
    行足以認定。
二、論罪科刑：
  ㈠罪名、共犯及罪數：
    核被告所為，係犯刑法第339條第1項之詐欺取財罪、洗錢防
    制法第2條第2款、第14條第1項之一般洗錢罪。被告就上開
    犯行，與「JosephKposo」（無事證認係事實欄所示被告結
    識之網友以外之人）間，有犯意聯絡及行為分擔，為共同正
    犯。另被告所犯詐欺取財、洗錢之行為，係基於單一之目的
    為之，且其行為具有局部同一性，屬一行為觸犯數罪名之想
    像競合犯，應依刑法第55條前段之規定，從一重論以一般洗
    錢罪處斷。
　㈡量刑審酌：
　　本院審酌被告為中壯之年，智識正常，竟輕率將其帳戶資料
    交由不相熟識之網友匯款，並配合提領及轉匯款項，造成告
    訴人因詐欺受有財產上損失，且使檢警無從追查該特定犯罪
    所得去向及所在，實不足取。犯後否認犯行，對於告訴人遭
    詐欺，僅稱若告訴人聯繫其確認，就不會發生本案云云，自
    警詢、偵訊，迄本院審理中，全無一語自我檢視，反而處處
    推稱係告訴人之責任，與其無關等詞，態度難認良好。再審
    酌被告犯罪之動機、目的、素行、告訴人所受損失、並未與
    告訴人和解，及其自稱係國中肄業、家境勉持等智識程度及
    生活狀況（偵卷一第4頁、院卷第199頁）之一切情狀，量處
    如主文所示之刑，並就罰金刑部分，參酌上開各情，諭知如
    主文所示之易服勞役折算標準。
　㈢不予宣告沒收之說明：
　　查本案被告堅稱未自借用帳戶及提領款項之行為取得報酬，
    又無事證認被告對所提領暨轉出之款項仍有事實上之管領權
    ，且尚乏事證認被告已獲取何等犯罪所得，自無從依刑法第
    38條之1或洗錢防制法第18條等規定宣告沒收或追徵，併此
    指明。
據上論斷，應依刑事訴訟法第299條第1項前段，洗錢防制法第2
條第2款、同法第14條第1項，刑法第11條前段、第28條、第339
條第1項、第55條、第42條第3項，判決如主文。
本案經檢察官莊勝博偵查起訴，由檢察官盧祐涵到庭執行公訴。
中　　華　　民　　國　 111　　年　   5  　月　　 5　　日
　　　　　　　　　刑事第十四庭  審判長法　官  王榆富

                                      法  官  梁家贏

                                      法  官  鄭琬薇
上列正本證明與原本無異。
如不服本判決，應於判決送達後20日內敘明上訴理由，向本院提
出上訴狀 (應附繕本) ，上訴於臺灣高等法院。其未敘述上訴理
由者，應於上訴期間屆滿後20日內向本院補提理由書「切勿逕送
上級法院」。
                                      書記官  吳進安
中　　華　　民　　國　　111 　年　　5 　　月　　10　　日
附錄本判決論罪科刑法條：
◎中華民國刑法第339條
意圖為自己或第三人不法之所有，以詐術使人將本人或第三人之
物交付者，處5年以下有期徒刑、拘役或科或併科50萬元以下罰
金。
以前項方法得財產上不法之利益或使第三人得之者，亦同。
前二項之未遂犯罰之。
◎洗錢防制法第2條
本法所稱洗錢，指下列行為：
一、意圖掩飾或隱匿特定犯罪所得來源，或使他人逃避刑事追訴
    ，而移轉或變更特定犯罪所得。
二、掩飾或隱匿特定犯罪所得之本質、來源、去向、所在、所有
    權、處分權或其他權益者。
三、收受、持有或使用他人之特定犯罪所得。
◎洗錢防制法第14條
有第二條各款所列洗錢行為者，處7年以下有期徒刑，併科新臺
幣5百萬元以下罰金。
前項之未遂犯罰之。
前二項情形，不得科以超過其特定犯罪所定最重本刑之刑。